ACORDAO-COMPLETO-2537266

ACÓRDÃO 4760/2022 ATA 30/2022 - SEGUNDA CÂMARA

VISTOS, relatados e discutidos estes autos de pedido de reexame interposto por Maria da Soledade Campos Vieira (XXX.173.785-XX) , servidora aposentada do Tribunal Regional do Trabalho da 5ª Região/BA, em face do Acórdão 11035/2021-TCU-Segunda Câmara, o qual julgou ilegal o ato de aposentadoria do recorrente e negou-lhe registro, em razão do percebimento indevido de parcela relativa à vantagem de "quintos", e fez determinações,
ACORDAM os Ministros do Tribunal de Contas da União, reunidos em Sessão da Segunda Câmara, ante as razões expostas pelo Relator, em: 
9.1. com fundamento no art. 48 da Lei nº 8.443/1992 e nos arts. 285, caput, e 286, parágrafo único do RI/TCU, conhecer do recurso de pedido de reexame interposto para, no mérito, dar-lhe provimento parcial e tornar sem efeito os itens 9.2.1 e 9.2.2 do Acórdão 11035/2021-TCU-Segunda Câmara, mantida a ilegalidade do ato e a negativa de registro, conforme o item 9.1 da mesma decisão;
9.2. dar ciência ao Tribunal Regional do Trabalho da 5ª Região/BA de que a servidora aposentado é beneficiário de decisão judicial transitada em julgado nos autos do processo nº 2004.3400.048565-0/DF cuja ação foi ajuizada junto à 7ª Vara Federal da Seção Judiciária do Distrito Federal, o que lhe assegura a manutenção da parcela de "quintos", observada a modulação de efeitos fixada pelo Supremo Tribunal Federal no RE 638.115, de modo a manter a referida parcela indene de absorção por reajustes/reestruturações ulteriores, mantida a ilegalidade do ato e a negativa de registro;  
9.3. dar conhecimento deste acórdão, encaminhando a respectiva cópia, ao Tribunal Regional do Trabalho da 5ª Região/BA e à Sra. Maria da Soledade Campos Vieira (XXX.173.785-XX) , informando que a presente deliberação, acompanhada do Relatório e do Voto que a fundamenta, está disponível para a consulta no endereço virtual https://www.tcu.gov.br/acordaos.

Pedido de reexame interposto pela Sra. Maria da Soledade Campos Vieira, ex-servidora do TRT/5ª Região, por meio do qual se insurge contra o Acórdão 11.035/2021TCU2ª Câmara, que teve como relator  o Ministro Aroldo Cedraz.

Segunda Câmara

Tribunal Regional do Trabalho da 5ª Região/BA.

3. Interessados/Responsáveis/Recorrentes:
3.1. Recorrente: Maria da Soledade Campos Vieira (XXX.173.785-XX).
3.2. Interessados: Maria da Soledade Campos Vieira (XXX.173.785-XX).

13.1. Ministros presentes: Augusto Nardes (na Presidência), Aroldo Cedraz e Antonio Anastasia (Relator).
13.2. Ministro-Substituto presente: André Luís de Carvalho.

ANTONIO ANASTASIA

Ministro Aroldo Cedraz.

Tratam estes autos de pedido de reexame interposto por Maria da Soledade Campos Vieira, servidora aposentada do Tribunal Regional do Trabalho da 5ª Região (BA) , em face do Acórdão 11035/2021-TCU-Segunda Câmara (peça 8) , relator o Ministro Aroldo Cedraz.
2.	Transcrevo a seguir, com ajustes de forma, a instrução produzida pela Secretaria de Recursos à peça 38, cuja proposta obteve anuência do dirigente da Subnidade (peça 39) , e parecer concordante do Ministério Público junto ao TCU, na pessoa do Procurador Marinus Eduardo De Vries Marsico (peça 40) :
"INTRODUÇÃO 
1.	Trata-se de pedido de reexame (peças 16-27) interposto pela Sra. Maria da Soledade Campos Vieira, ex-servidora do TRT/5ª Região, por meio do qual se insurge contra o Acórdão 11035/2021-TCU-Segunda Câmara (peça 8) , que teve como relator o Excelentíssimo Senhor Ministro Aroldo Cedraz. 
1.1 	A deliberação recorrida apresenta o seguinte teor: 
VISTOS, relatados e discutidos estes autos de concessão de aposentadoria de Maria da Soledade Campos Vieira (XXX.173.785-XX) , vinculada ao Tribunal Regional do Trabalho da 5ª Região/BA, submetido, para fins de registro, à apreciação do Tribunal de Contas da União; 
ACORDAM os Ministros do Tribunal de Contas da União, reunidos em Sessão da Segunda Câmara, diante das razões expostas pelo Relator, com fundamento nos arts. 71, inciso III, da Constituição Federal; 1º, inciso V, e 39, inciso II, da Lei 8.443/1992; 260, § 1º, do Regimento Interno/TCU, c/c o art. 19, inciso II, da IN TCU 78/2018, em: 
9.1.	considerar ilegal o presente ato de concessão de aposentadoria, negando-lhe o respectivo registro; 
9.2.	determinar ao Tribunal Regional do Trabalho da 5ª Região/BA que: 
9.2.1. promova, no prazo de 30 (trinta) dias, o destaque das parcelas de quintos incorporadas com amparo em funções comissionadas exercidas entre 8/4/1998 e 4/9/2001, a fim de que sobre elas incida a modulação determinada pelo STF no RE 638.115/CE no sentido da absorção integral de tais parcelas por reajustes futuros, uma vez que sua incorporação não está amparada por decisão judicial transitada em julgado; 
9.2.2. emita novo ato de concessão de aposentadoria, no prazo de 30 (trinta) dias, e submetao ao Tribunal, contemplando o destaque das parcelas incorporadas com amparo em funções comissionadas exercidas entre 8/4/1998 e 4/9/2001; 
9.2.3. dê ciência, no prazo de 15 (quinze) dias, do inteiro teor desta deliberação à interessada, alertando-a de que o efeito suspensivo proveniente da interposição de eventual recurso perante o TCU não a exime da devolução dos valores percebidos indevidamente após a respectiva notificação, caso o recurso não seja provido; 
9.2.4. envie a este Tribunal, no prazo de 30 (trinta) dias, documentos comprobatórios da ciência da interessada do julgamento deste Tribunal (grifos acrescidos) . 
HISTÓRICO  
2. Conforme consta do ato de peça 3, a recorrente ocupou função comissionada posteriormente ao advento da Lei 9.624/1998, cuja correspondente parcela de quintos foi incorporada aos seus proventos, razão por que foi determinado ao órgão de origem que procedesse à adequação da aludida parcela, conforme modulado pelo Supremo Tribunal Federal no âmbito do RE 638.115.  
ADMISSIBILIDADE 
3. Reitera-se o exame de admissibilidade efetuado pelo Sar/Serur (peça 28) , ratificado pelo Excelentíssimo Senhor Ministro-Relator Raimundo Carreiro (peça 32) , que concluiu pelo conhecimento do pedido de reexame, com fundamento no artigo 48 da Lei 8.443/1992, c/c os artigos 285 e 286, parágrafo único, do RI/TCU, suspendendo-se os efeitos dos subitens 9.1, 9.2, 9.2.1 e 9.2.2 do Acórdão 11035/2021-TCU-Segunda Câmara. 
EXAME DE MÉRITO
4.              Delimitação 
4.1 	Constitui objeto do presente recurso definir se: 
a)	o Acórdão 11035/2021-TCU-Segunda Câmara afrontou o julgamento do RE 638.115/CE, pois há provimento judicial transitado em julgado, que assegura a incorporação de quintos decorrente do exercício de função comissionada e/ou cargo em comissão, no período entre 8/4/1998 a 4/9/2001; 
b)	houve a incidência da decadência; 
c)	teria havido violação ao princípio da irredutibilidade de vencimentos. 
5.	Do direito à incorporação de quintos decorrente do exercício de função comissionada e/ou cargo em comissão, no período entre 8/4/1998 a 4/9/2001 (RE 638.115/CE) 
5.1. A recorrente aduz que é beneficiária de decisão judicial transitada em julgado, que lhe assegura a incorporação de quintos decorrente do exercício de função comissionada e/ou cargo em comissão, no período entre 8/4/1998 a 4/9/2001, com base nos seguintes argumentos: 
5.2. A interessada foi, sim, beneficiária por ação coletiva transitada em julgado, movida pela Associação Nacional dos Servidores da Justiça do Trabalho (ANAJUSTRA) de nº 2004.34.00.048565-0. 
Análise 
5.3 Convém, de pronto, transcrever excerto do voto condutor do Acórdão recorrido, que trata da irregularidade em relação aos quintos: 
2.	Consigno, inicialmente, que o ato ingressou neste Tribunal há menos de cinco anos, prazo limite estabelecido pelo Supremo Tribunal Federal (STF) no âmbito do RE 636.553/RS (Tema 445 de repercussão geral) e referendado por esta Corte no Acórdão 122/2021-TCU-Plenário (rel. Min. Walton Alencar Rodrigues) , a partir do qual o ato deveria ser objeto de registro tácito. 
3.	Em resumo, a Secretaria de Fiscalização de Integridade de Atos e Pagamentos de Pessoal e de Benefícios Sociais (Sefip) concluiu, em tom uníssono, pela ilegalidade do ato, por ser indevida a concessão da vantagem de quintos em razão do exercício de funções comissionadas após o advento da Lei 9.624/1998, nos termos da decisão proferida pelo STF no âmbito do RE 638.115/CE, conforme detalhamento constante do anexo II da instrução transcrita no Relatório precedente. 
4.	Ressalto que, ao tomar essa decisão, a corte suprema modulou os seus efeitos para permitir a continuidade do pagamento dos quintos incorporados no período de 8/4/1998 a 4/9/2001. Decidiu, outrossim, que as parcelas amparadas com base em decisão judicial não transitada em julgado ou em decisão administrativa, como o caso ora em análise, deverão ser objeto de absorção por quaisquer reajustes futuros, nos seguintes termos: 
"O Tribunal, por maioria, acolheu parcialmente os embargos de declaração, com efeitos infringentes, para reconhecer indevida a cessação imediata do pagamento dos quintos quando fundado em decisão judicial transitada em julgado [...]. No ponto relativo ao recebimento dos quintos em virtude de decisões administrativas, o Tribunal, em razão de voto médio, rejeitou os embargos e, reconhecendo a ilegitimidade do pagamento dos quintos, modulou os efeitos da decisão de modo que aqueles que continuam recebendo até a presente data em razão de decisão administrativa tenham o pagamento mantido até sua absorção integral por quaisquer reajustes futuros concedidos aos servidores. [...] Por fim, o Tribunal, por maioria, também modulou os efeitos da decisão de mérito do recurso, de modo a garantir que aqueles que continuam recebendo os quintos até a presente data por força de decisão judicial sem trânsito em julgado tenham o pagamento mantido até sua absorção integral por quaisquer reajustes futuros concedidos aos servidores [...]"  (grifos acrescidos) . 
5.4.	Ocorre que a recorrente alega haver decisão judicial transitada em julgado favorável à incorporação dos quintos no período entre 8/4/1998 a 4/9/2001. Caso comprovado o trânsito em julgado, bem como ser a interessada beneficiária da decisão, caberá ao órgão de origem observar a modulação de efeitos fixada pelo Supremo Tribunal Federal no RE 638.115, de modo a manter a parcela de quintos incorporados no referido período. 
5.5.	Registra-se, por oportuno, que, ainda que comprovado o trânsito em julgado, isto, por si só, não possui o condão de alterar o julgamento pela ilegalidade do ato, pois que o e. STF deixou assente que a incorporação de quintos no período de 8/4/1998 até 4/9/2001 ofende o princípio da legalidade, nos termos da tese firmada em sede de repercussão geral, Tema 395. Ademais, o provimento judicial somente impede a suspensão dos pagamentos das parcelas indevidas (Acórdão 3842/2020-TCU-Primeira Câmara) . 
5.6.	Nesse sentir, opina-se pela rejeição dos argumentos apresentados pela recorrente. 
6.	Da decadência 
6.	A recorrente aduz que houve a incidência da decadência, com base nos seguintes argumentos: 
6.1.	Percebe-se que a incorporação dos quintos e sua transformação em VPNI ocorreram há mais de 5 (cinco) anos, quando considerada a sua concessão e ingresso inicial no patrimônio jurídico da recorrente. 
6.2.	Isto é, esta incorporação foi resultado de atos praticados há mais de 05 (cinco) anos, estando incorporada ao patrimônio jurídico da servidora, operando-se a decadência para a Administração rever tal ato. 
Análise: 
6.3.	Quanto à decadência administrativa, essa só é configurada quando o processo não é julgado após 5 anos contados de sua chegada ao TCU.  
6.4.	Pacificando de vez o tema, o STF fixou a seguinte tese de repercussão geral (tema 445) , no bojo no RE 636.553, de relatoria do Min. Gilmar Mendes: 
Em atenção aos princípios da segurança jurídica e da confiança legítima, os Tribunais de Contas estão sujeitos ao prazo de 5 anos para o julgamento da legalidade do ato de concessão inicial de aposentadoria, reforma ou pensão, a contar da chegada do processo à respectiva Corte de Contas. (destacou-se) 
6.5.	Assim, como o ato em reexame foi enviado ao TCU apenas em 12/4/2019 (peça 3) e apreciado na Sessão da Segunda Câmara de 24/8/2021 (peça 8) , não há que se falar em decadência administrativa, nem em prescrição quinquenal, nem em obrigatoriedade de oitiva prévia da interessada. 
6.6.	Assim, propõe-se a rejeição dos argumentos apresentados pela recorrente. 
7.	Da irredutibilidade de vencimentos 
7.1. A recorrente aduz que teria havido violação ao princípio da irredutibilidade de vencimentos, com base nos seguintes argumentos: 
7.2. O inciso XV do art. 37 da Constituição da República dispõe sobre o direito de irredutibilidade dos vencimentos dos servidores públicos. 
Análise: 
7.3. No que tange ao argumento da violação ao princípio da irredutibilidade dos proventos, destaca-se que, de acordo com o e. STF, não há óbice à redução de proventos caso alguma parcela/vantagem esteja sendo paga ao arrepio da lei, nos termos do entendimento proferido no âmbito do MS 25.552, de relatoria da Ministra Cármen Lúcia, verbis:  
EMENTA: MANDADO DE SEGURANÇA. ATO DO TRIBUNAL DE CONTAS DA UNIÃO. APOSENTADORIA DE MAGISTRADO. [...]. DECADÊNCIA ADMINISTRATIVA E OFENSA AO PRINCÍPIO DA IRREDUTIBILIDADE DE SALÁRIOS NÃO CONFIGURADAS. [...]3. O Supremo Tribunal Federal pacificou entendimento de que, sendo a aposentadoria ato complexo, que só se aperfeiçoa com o registro no Tribunal de Contas da União, o prazo decadencial da Lei n. 9.784/99 tem início a partir de sua publicação. Aposentadoria do Impetrante não registrada: inocorrência da decadência administrativa. 4. A redução de proventos de aposentadoria, quando concedida em desacordo com a lei, não ofende o princípio da irredutibilidade de vencimentos. Precedentes. 5. Segurança denegada (grifos acrescidos) . 
7.4 	Nesse sentir, não há como se acolher o argumento da recorrente. 
CONCLUSÃO 
8.	Da análise de mérito, conclui-se que: 
a)	relativamente à parcela "quintos" incorporada no período de 8/4/1998 até 4/9/2001, caso a interessada comprove, perante o órgão de origem, ser beneficiária de decisão judicial transitada em julgado, poderá ser mantida a continuidade dos pagamentos imune à absorção por reajustes futuros, consoante modulação de efeitos fixada pelo Supremo Tribunal Federal no RE 638.115; 
b)	não houve a incidência da decadência; 
c)	não houve violação ao princípio da irredutibilidade de vencimentos. 
8.1. 	Por conseguinte, deve-se negar provimento ao presente recurso. 
PROPOSTA DE ENCAMINHAMENTO 
9. Ante o exposto, submetem-se os autos à consideração superior, propondo-se, com fundamento no art. 48 da Lei 8.443/1992: 
a)	conhecer do recurso, para, no mérito, negar-lhe provimento, sem prejuízo de dar ciência ao órgão de origem que, relativamente à parcela "quintos" incorporada no período de 8/4/1998 até 4/9/2001, caso a interessada comprove, perante o órgão de origem, ser beneficiária de decisão judicial transitada em julgado, poderá ser mantida a continuidade dos pagamentos imune à absorção por reajustes futuros, consoante modulação de efeitos fixada pelo Supremo Tribunal Federal no RE 638.115; 
b)	informar a recorrente e demais interessados do acórdão a ser proferido, destacando que o relatório e o voto que o fundamentam podem ser acessados por meio do endereço eletrônico www.tcu.gov.br/acordaos".
É o relatório.

Romeu da Cunha Gomes (43.513/OAB-BA), Ingride Silva Soares (61.179/OAB-BA) e outros, representando Maria da Soledade Campos Vieira.

Procurador Marinus Eduardo De Vries Marsico.

APOSENTADORIA. INCORPORAÇÃO DE QUINTOS RELATIVOS A FUNÇÕES EXERCIDAS POSTERIORMENTE A 8/4/1998. NEGATIVA DE REGISTRO. ILEGALIDADE. PEDIDO DE REEXAME. EXISTÊNCIA DE DECISÃO JUDICIAL TRANSITADA EM JULGADO QUE BENEFICIA A INTERESSADA: DECISÃO RECORRIDA QUE NÃO RESSALVAVA A MANUTENÇÃO DOS PAGAMENTOS EM CASO DE DECISÃO JUDICIAL DEFINITIVA. MANUTENÇÃO DA IRREGULARIDADE E DA NEGATIVA DE REGISTRO. PROVIMENTO PARCIAL.

APOSENTADORIA (APOS)

Secretaria de Recursos (Serur); Secretaria de Fiscalização de Integridade de Atos e Pagamentos de Pessoal e de Benefícios Sociais (Sefip).

Inicialmente, registro que atuo nestes autos em sucessão ao Ministro Raimundo Carreiro (art. 153 do RI/TCU) , sorteado na forma do inciso I do art. 154 do RI/TCU e arts. 21 e 22 da Resolução TCU nº 175/2005 (peça 30) .
2.	Em análise pedido de reexame interposto por Maria da Soledade Campos Vieira, servidora aposentada do Tribunal Regional do Trabalho da 5ª Região (BA) , em face do Acórdão 11035/2021-TCU-Segunda Câmara (peça 8) , relator o Ministro Aroldo Cedraz, o qual julgou ilegal o ato de aposentadoria da recorrente e negou-lhe registro, em razão do percebimento indevido de parcela relativa à vantagem de "quintos", e fez determinações.
3.	Presentes os requisitos de admissibilidade previstos no art. 48 da Lei 8.443/1992, cumpre conhecer do recurso, em ratificação ao despacho de peça 32.
4.	No apelo recursal, a recorrente alega ter havido afronta do acórdão recorrido ao julgamento do RE 638.115/CE do Supremo Tribunal Federal, visto ter sido beneficiado por decisão judicial transitada em julgado que lhe asseguraria a incorporação de quintos decorrente do exercício de função comissionada e/ou cargo em comissão, no período entre 8/4/1998 a 4/9/2001. Alega ainda a ocorrência de decadência do direito deste sodalício de Contas em alterar a estrutura remuneratória da interessada, bem como violação ao princípio da irredutibilidade de vencimentos.
5.	A Serur, com anuência do MP/TCU, conforme a instrução transcrita no relatório precedente, manifesta-se pela rejeição dos argumentos deduzidos e pela manutenção do acórdão recorrido. 
6.	Acompanho o pronunciamento da Serur, que contou com a anuência do representante do Parquet especializado, com pequeno ajuste no encaminhamento proposto.
7.	É sabido que o Supremo Tribunal Federal (STF) , por ocasião do julgamento do Recurso Extraordinário 638.115 (Relator Ministro Gilmar Mendes) , fixou tese de repercussão geral no sentido da antijuridicidade da incorporação de quintos (Tema 395) , posteriormente convertidos em Vantagem Pessoal Nominalmente Identificada/VPNI pelo art. 62-A da Lei 8.112/1990, em razão do exercício de função comissionada no período posterior a 8/4/1998, coma fixação da seguinte tese: 
"Ofende o princípio da legalidade a decisão que concede a incorporação de quintos pelo exercício de função comissionada no período de 8/4/1998 até 4/9/2001, ante a carência de fundamento legal."
8.	Ato contínuo, nos autos do referido recurso extraordinário, o Supremo rejeitou em 29/6/2020, os derradeiros embargos opostos contra o acórdão do Plenário daquele Tribunal, em decisão de 18/12/2019, o que motivou o trânsito em julgado da decisão em 17/9/2020, com a seguinte modulação de efeitos:
	i) com relação às verbas de quintos incorporadas por força de decisão judicial transitada em julgado, há impedimento para sustação dos pagamentos, ainda que realizados no período compreendido entre 8/4/1998 e a edição da Medida Provisória MP 2.225-48/2001;
	ii) nos casos das verbas pagas durante o referido interstício em razão de decisão judicial não transitada em julgado e por decisão administrativa, o pagamento das parcelas deve ser mantido ("parcela compensatória") até a sua absorção integral por eventuais reajustes futuros concedidos aos servidores.
9.	O TCU incorporou o entendimento consolidado pela Corte Suprema, dentre outros, por meio dos Acórdão 11565/2020-TCU-Segunda Câmara, de minha relatoria, 3.243/2020-TCU-Plenário, rel. Min. Walton Alencar e 3.226/2020-TCU-Plenário, rel. Min. Benjamin Zymler.
10.	Verifico, desse modo, que a interessada faz jus à manutenção dos pagamentos por força de decisão judicial transitada em julgado, nos autos do processo nº 2004.3400.048565-0/DF, cuja ação foi ajuizada pela Anajustra perante a 7ª Vara Federal da Seção Judiciária do Distrito Federal (peça 17) , com trânsito em julgado na data de 1º/8/2006 mediante o acórdão do TRF 1ª Região (peça 26, p. 35) e Certidão de trânsito em julgado às peças 23 e 25, além do trâmite da execução de sentença à peça 24. Consta ainda declaração da Associação (peça 27) de que a interessada é associada da Anajustra desde 24/6/2003 e de que foi beneficiada pela decisão proferida na referida ação coletiva. 
11	Dito de outro modo, uma vez identificada a existência de decisão judicial favorável à interessada, aplica-se a regra fixada pelo STF no julgamento dos embargos do RR 638.115, relator Ministro Gilmar Mendes, segundo a qual o pagamento das parcelas incorporadas em razão de funções exercidas entre 8/4/1998 e a edição da Medida Provisória MP 2.225-48/2001 deve ser mantido, sem qualquer compensação ou subtração.
12.	Considerando que o acórdão recorrido não excepcionou expressamente a hipótese de decisão judicial favorável ao aposentado transitada em julgado, em que o pagamento das parcelas inquinadas deve ser mantido, entendo estar albergado por decisão judicial definitiva o direito da Sra. Maria da Soledade Campos Vieira à percepção da verba de "quintos" em sua integralidade, sem absorção por reajustes futuros, nos termos da modulação estabelecida pelo STF no RE 638.115, sem que isso implique, entretanto, em modificação do julgamento de mérito do TCU pela ilegalidade do ato e pela negativa de seu registro, nos termos da já mencionada Tese de Repercussão Geral 395, julgada pelo STF.
13.	Quanto aos demais argumentos esgrimidos pela Secretaria de Recursos, atinentes à incidência da decadência e à suposta violação do princípio da irredutibilidade de vencimentos, incorporo as análises feitas pela Serur a estas razões de decidir, para rejeitá-los.
14.	Com essas diretivas em mente, divirjo parcialmente das propostas precedentes, no sentido de que o pedido de reexame deva ser conhecido para, no mérito, receber provimento parcial, de forma a tornar sem efeito os itens 9.3 e 9.4 do Acórdão recorrido e estabelecer que a parcela impugnada permaneça indene de absorção por reajustes/reestruturações posteriores.
 	Do exposto, VOTO por que seja aprovado o Acórdão que ora submeto a este Colegiado.
TCU, Sala das Sessões Ministro Luciano Brandão Alves de Souza, em 30 de agosto de 2022.
ANTONIO ANASTASIA 
Relator